【裁判字號】    89,訴,2882
【裁判日期】    901023
【裁判案由】    證券交易法
【裁判全文】
臺北高等行政法院判決                            八十九年度訴字第二八八二號
                              .
    原         告   甲○○
                    乙○○
                    丙○○
                    丁○○
                    戊○○
                    己○○
                    庚○○
                    辛○○
    共同訴訟代理人  黃鈺華律師
    被          告  財政部證券暨期貨管理委員會
    代    表    人  朱兆銓（主任委員）
    訴 訟 代 理 人  壬○○.
右當事人間因證券交易法事件，原告不服行政院中華民國八十九年十一月八日台八十
九訴字第三一九七九號再訴願決定，提起行政訴訟，本院判決如左：
      主    文
原告之訴駁回。
訴訟費用由原告負擔。
      事    實
一事實概要：
  原告甲○○係萬眾投資股份有限公司（下稱萬眾公司）之負責人，乙○○係華裕投
  資股份有限公司（下稱華裕公司）之負責人，丙○○係豐邦投資股份有限公司（下
  稱豐邦公司）及華愛投資股份有限公司（以下簡稱華愛公司）之負責人，丁○○係
  萬勝投資股份有限公司（下稱萬勝公司）及華聖投資股份有限公司（下稱華聖公司
  ）之負責人，戊○○係華揚投資股份有限公司（以下簡稱華揚公司）之負責人，己
  ○○係萬翔投資股份有限公司（下稱萬翔公司）之負責人，庚○○係富民投資股份
  有限公司（下稱富民公司）之負責人。被告以上開公司係證券交易法第四十三條之
  一第一項規定所指之共同取得人，於民國（下同）八十七年三月二十日共同取得中
  國貨櫃運輸股份有限公司（下稱中國貨櫃公司）股份，超過該公司已發行股份總額
  之百分之十，原告辛○○及中櫃投資股份有限公司（下稱中櫃公司）、中友船舶貨
  物裝卸承攬股份有限公司（下稱中友公司）及銘揚投資股份有限公司（下稱銘揚公
  司）分別於八十八年五月十二日、七月十五日及七月十七日加入為共同取得人。嗣
  後自八十八年九月七日至同年九月九日止，上開共同取得人增加持股九○五千股，
  且累計持股增減數量超過中國貨櫃公司已發行股份總額百分之一，未於所持有股份
  數額變動之日起二日內向被告申報並公告，違反行為時證券交易法第四十三條之一
  第一項之規定，乃依同法第一百七十八條第一項第一款及第一百七十九條規定，以
  八十八年十月二十二日（八八）台財證（三）字第○三九七六號處分書處原告罰鍰
  八萬元（折合新台幣二十四萬元）。原告不服，向財政部提起訴願，經該部以八十
  九年六月五日台財訴第0000000000號訴願決定駁回，向行政院提起再訴
  願，又遭該院以八十九年十一月八日台八十九訴字第三一九七九號再訴願決定駁回
  ，遂提起本件行政訴訟。
二兩造聲明：
  (一)原告聲明：
    1.再訴願決定、訴願決定及原處分均撤銷。
    2.訴訟費用由被告負擔。
  (二)被告聲明：如主文所示。
三兩造之爭點：
  (一)辛○○、中櫃公司與豐邦公司、萬勝公司、華揚公司、萬翔公司、華聖公司、華
    愛公司及富民公司等七家公司是否係證券交易法第四十三條之一第一項暨申報要
    點第三條第一款所稱以意思聯絡取得股份者之共同取得人？
  (二)證券交易法第四十三條之一第一項規定「與他人共同取得任一公開發行公司已發
    行股份總額超過百分之十之股份者」，依申報要點第三條第二款規定所謂與他人
    共同取得包括「本人及其配偶、未成年子女及二親等以內親屬持有表決權股份合
    計超過三分之一之公司或擔任過半數董事、監察人或董事長、總經理之公司取得
    股份者。」是否逾越母法？
  (三)違反證券交易法第四十三條之一第一項後段規定，而應依同法第一百七十八條第
    一項第一款規定處罰者，可否按次處罰？
  (一)原告主張之理由：
    1.原處分、訴願決定及再訴願決定均依「證券交易法第四十三條之一第一項取得
      股份申報要點」（下簡稱申報要點），逕認原告有「共同取得」（即證券交易
      法第四十三條之一第一項）中國貨櫃公司股份之行為；惟查，原處分、訴願決
      定及再訴願決定有左列違法之處，應予撤銷：
      (1)系爭申報要點第三條第二款及第三款已違反法律保留原則，應屬無效，是據
        此作成之原處分、訴願決定及再訴願決定即有違法之處：
        綜觀證券交易法全文及其施行細則，證券交易法第四十三條之一第一項之
          「共同取得」，並無解釋其涵義之明文，是共同取得之定義，被告係依據
          其自行發布之「證券交易法第四十三條之一第一項取得股份申報要點」第
          三條第一款所稱「由本人以信託、委託書、授權書或其他契約協議、意思
          聯絡等方法取得股份」，或第二款所稱「本人及其配偶、未成年子女及二
          親等以內親屬持有表決權股份合計超過三分之一或擔任過半數董事、監察
          人或董事長、總經理之公司取得股份」之情形加以判斷。
        惟查違反證交法第四十三條之一第一項之行為，依同法第一百七十八條第
          一項規定，應處二萬元以上十萬元以下罰鍰，此顯涉及人民財產權之剝奪
          ，故依法律保留原則，該處罰之構成要件（即「共同取得」行為之認定）
          應以法律明定，或以法律有明確及具體授權之命令定之，此有司法院釋字
          第三一三號解釋：「對人民違反行政法上義務之行為科處罰鍰，涉及人民
          權利之限制，其處罰之構成要件及數額，應以法律定之。若法律就其構成
          要件，授權以命令為補充規定者，授權之內容及範圍應具體明確，：：」
          ，及釋字第三九四號解釋文所明揭。然被告竟於法律未規定「共同取得」
          行為之定義，又無任何法律授權訂定命令下，即逕以主管機關地位，擅自
          發布前述涉及人民權利之申報要點，並據此處罰原告，是系爭申報要點已
          違反法律保留原則，應已違法無效，而原處分、訴願決定及再訴願決定據
          此所為之處分已確定違法，應予撤銷。
        查系爭申報要點既已違反法律保留原則，絕非係再訴願決定書所稱：「：
          ：：，核其性質係證券交易主管機關基於職權，為執行證券交易法第四十
          三條之一所訂定，符合立法趣旨，與依法行政原則並無相違悖。：：：」
          ：
          ａ雖再訴願決定書於第五頁倒數第二行稱：「：：：，原處分機關為期證
            券交易法之規定得以執行，並自我約束對違反者之處分權行使，以落實
            股權重大異動之管理，乃依該法第四十三條之一第一項規定訂定申報事
            項要點，於第三條及第四條規範共同取得之情形，核其性質係證券交易
            主管機關基於職權，為執行證券交易法第四十三條之一所訂定，符合立
            法趣旨，與依法行政原則並無相違悖。：：：」。惟查，職權命令的發
            布，亦應具備後述要件，非係立於主管機關地位即可任意為之。
          ｂ查行政機關欲基於職權發布職權命令，除須有組織法上之管轄權限及為
            執行某一特定法律所必要外，其內容須限於細節性及技術性之事項，此
            有司法院釋字第三六七號解釋理由書第二段有明確的解釋：「：：：若
            法律僅概括授權行政機關訂定施行細則者，該管行政機關於符合立法意
            旨且未逾越母法規定之限度內，自亦得就執行法律有關之細節性、技術
            性之事項以施行細則定之，惟其內容不能牴觸母法或對人民之自由權利
            增加法律所無之限制，行政機關在施行細則之外，為執行法律依職權發
            布之命令，尤應遵守上述原則。」、釋字第三六七號解釋文及釋字第三
            六三號解釋文亦肯認：「行政機關為執行法律，固然可以依其職權發布
            命令為必要的補充，但不得與法律牴觸；倘若其所規定的條件係增加法
            律所無之限制，則將有違憲法保障人民權利之意旨，應不予適用。」
          ｃ綜上論結，職權命令所得規範事項，限於執行某特定法律之技術性及細
            節性事項；然本件證券交易法既僅概括授權財政部訂定施行細則，並無
            授權行政機關訂定申報要點，且系爭申報要點中關於「共同取得」之解
            釋，其範圍之涵攝，已直接產生人民是否申報及應否受到罰鍰之結果，
            顯已非執行某一特定法律而訂立之技術性及細節性事項，反創設新的法
            律效果，故行政機關係在法律無具體明確授權下，依職權發布申報要點
            ，不當擴大證交法第四十三條之一「共同取得」行為之解釋，增加法律
            所無之限制，顯已逾越證券交易法文義之範圍，是系爭申報要點絕對已
            違反法律保留原則，自不可能係主管機關依職權所發布而其補充性之職
            權命令。
      (2)由前述可知，系爭申報要點第三條第二款以下規定已違法無效，是證券交易
        法第四十三條之一所稱之「共同取得」，必然係指有共同的意思聯絡之取得
        之情形，即共同取得的概念，應僅限於「證券交易法第四十三條之一第一項
        取得股份申報要點」第三條第一款所稱「由本人以信託、委託書、授權書或
        的他契約、協議、意思聯絡等方法取得股份」之情形；然本件原告並無此共
        同取得行為，是原處分、訴願決定及再訴願決定顯有違法之處：
        本件並無司法院釋字第二七五號解釋後段適用餘地，是原處分、訴願決定
          及再訴願決定機關應負舉證之責：
          按司法院釋字第二七五號解釋後段雖稱，違反行政罰之行為，僅須行為人
          違反禁止規定或作為義務，而不以發生損害或危險為其要件，即推定行為
          人有過失，若行為人不能舉證證明自己無過失，即應受處罰。然本件係處
          罰「共同取得」之行為，既前述所知，共同取得係有共同意思聯絡之取得
          ，顯為「故意」行為，是本件並無釋字第二七五號解釋後段所稱之先推定
          過失，再由行為人舉證之適用餘地；是原處分、訴願泱定及再訴願決定機
          關仍應就原告等有共同取得行為，負舉證之責，合先敘明。
        雖原處分、訴願決定及再訴願決定舉數事實，藉以證明原告間有「意思聯
          絡」，然此事實頗與認定「有共同意思聯絡」並無直接因果關係，且亦違
          反經驗法則及論理法則：
          ａ原處分、訴願決定及再訴願決定逕以銘揚公司、中櫃公司、萬勝公司、
            華聖公司、華愛公司及富民公司之聯絡地址同為台北縣板橋市○○路：
            而豐邦公司、萬翔公司及華揚公司聯絡地址同為台北市○○路，即據以
            認定有意思聯絡。惟所謂意思聯絡，係指當事人問主觀意思之溝通及交
            流，而被告、訴願決定及再訴願決定機關以地址相近之外在客觀事實逕
            以推定當事人間有主觀之意思聯絡，顯然違背經驗法則及論理法則。
          ｂ另被告、訴願決定及再訴願決定機關就銘揚公司、中櫃公司、豐邦公司
            、萬勝公司、華揚公司、華聖公司及富民公司等，均委託訴外人何信應
            下單，且買賣股票之時間、價格及數量相近，而逕行認定前述公司間有
            意思聯絡。惟投資為一專門事業，故各公司自會委託其所信賴之專門人
            員處理下單事務，若偶有委託雷同人員，亦非不能想像；且除前述五家
            公司外，萬眾公司、華裕公司、萬翔公司、華愛公司等四家公司及李成
            祿並未委託同一人即何信應下單，既非同一人下單，又如何認定後幾家
            公司與前述公司有意思聯絡？至於交易之時間、價格及數量相近部分，
            因證券股票交易，乃係一自由買賣市場，公眾皆知其交易行情時有波動
            。而上述公司均為獨立之投資公司，各自有為自身利益決定是否交易之
            權，若投資人認為某一時點為適當之進場時機而決定交易時，實際上不
            可能排除在同一時段進場，則同一時段內之價格相同或相似，乃極為平
            常。況市場價格及數量乃由市場決定，亦非可由原告可以控制，若以此
            即率認原告間有意思聯絡，則當時同時進場交易者，是否皆可斷定其有
            共同的意思聯絡，此亦顯然違背經驗法則及論理法則。
          ｃ另再訴願決定書第九頁倒數第三行又稱：：：：：，（原告）於八十八
            年十月一日依據申報要點向原處分機關申報共同取得中櫃公司股票，前
            述十三人係以共同取得人辦理申報：：：」等語，惟查：
            證交法共同取得行為之認定，應以「共同取得行為」當時時為判斷基準
            ，既被告遽認原告於八十七年三月二十日有共同取得行為，即應以行為
            當時存在之直接證據予以認定；而八十八年十月一日原告之所以申報共
            同取得係因不堪被告連續處以沉重之行政罰，遂依該被告之處分申報共
            同取得中櫃公司股份，然再訴願決定機關竟據此推定原告於八十七年三
            月二十日有共同取得中櫃公司股份之行為，顯係無證據可證明原告於八
            十七年三月二十日有共同取得中櫃公司股份之行為，故遂以處行政罰為
            手段，再藉原告申報之行為，誣陷原告有違法行為；惟查，原告確無「
            共同取得」中櫃公司股份之行為，此由原告對本件仍循法律途徑救濟即
            可明瞭。
        綜上論結，被告、訴願決定及再訴願決定機關所憑之六項欠缺經驗法則及
          論理法則之事實，並無法直接推斷出原告等有「共同之意思聯絡」；是原
          處分：訴願決定及再訴願決定據此無直接關聯之「一部事實」，即認定原
          告間有「共同取得之意思聯絡」，其未盡舉證之責，又於無證據下推定原
          告有違法行為，是原處分、訴願決定及再訴願決定確有違法之處。
      (3)另被告將證券交易法第四十三條之一之「申報」義務，於系爭申報要點第六
        條及第七條肆意擴大為包括「公告」，顯已牴觸證券交易法本身規定，違反
        法律優位原則，應屬無效，是據此作成之原處分、訴願決定及再訴願決定應
        予撤銷：
        按證券交易法第四十三條之一第一項係規定：「任何人單獨或與他人共同
          取得任一公開發行公司已發行股份總額超過百分之十之股份者，應於取得
          後十日內，向主管機關申報其取得股份之目的、資金來源及主管機關所規
          定應行申報之事項：申報事項如有變動時，並隨時補正之。」是該條使人
          民負擔之義務，僅限於「申報」，而絕未包括「公告」。且不論由文義或
          論理解釋，「申報」的概念僅係要求人民對主管機關提供相關文件或資訊
          ；此一行為義務，絕對不可能涵蓋「公告」（蓋「公告」為要求人民向公
          眾揭露相關文件或資訊）。「申報」與「公告」之概念既然完全不同，被
          告卻肆意將「申報」的範圍擴大到「公告」，並進而使違反規定而未「公
          告」者，受到罰鍰的處罰。
        系爭申報要點第六條規定：「依證券交易法第四十三條之一第一項前段規
          定應行申報之事項如左，應於取得後十日內公告，並檢附公告報紙向本會
          申報：：：。」，第七條亦同此規定，此顯然超過法律規定而要求人民負
          擔額外之義務，其對於違反此項「以報紙公告」的義務所科處的罰鍰，顯
          然完全欠缺法律上基礎。而有嚴重的違法，應有廢棄的重大理由。
    2.原處分、訴願決定及再訴願決定認定原告等有違反證交法第四十三條之一第一
      項後段行為，並據系爭申報要點第七條及第九條之規定，以證交法第一百七十
      八條處罰；然系爭申報要點有左列違法之處，是據此作成之原處分、訴願決定
      及再訴願決定即有違法之處，應予撤銷：
      (1)證券交易法第四十三條之一第一項後段之適用，顯然係指已經依照前段規定
        申報者為前提，然系爭申報要點第九條卻為與之牴觸之規定，顯已違背法律
        優位原則，應已無效：
        證券交易法第四十三條之一後段係規定「申報事項如有變動時，並隨時補
          正之」。其規定顯然係指「已經申報的事項如有變動」，應隨時補正。而
          不包括從頭到尾未曾申報的情形：是本件既未為第一項前段之申報行為，
          依前述條文規定，原告等縱有申報事項變動而未隨時補正之行為，亦不違
          反該條第一項後段規定。蓋：
          ａ法律既然規定「補正」，顯然係針對「已經申報的事項」，始有補正的
            餘地。若未曾申報，則有變動時，如何「補正」原來的申報？
          ｂ法條文字既然規定「申報事項如有變動」，顯然係指「已經申報的事項
            有所變動」而言：否則，絕不可能稱為「申報事項變動」。
          ｃ已經為第四十三條之一第一項前段的申報（以下稱「首次申報」）者，
            既然知悉其必須申報，即應知悉其變動時必須補正。未為首次申報者，
            極可能不知其必須申報，此時主管機關應就其未為首次申報加以處罰，
            始能促使其注意將來必須在變動時予以補正：若主管機關不針對未為首
            次申報者予以處罰，卻又任意解釋其後變動時均必須申報，否則將予以
            處罰，其對於當事人由於誤認而不知其必須進行首次申報，並且在不知
            情的情況下，繼續進行交易，而連續產生違法的情形所科處的罰鍰，法
            律上即有重大瑕疵。
        雖證券交易法第四十三條之一已為前述明文規定，然系爭申報要點第九條
          卻仍視若未見而另規定：「證券交易法第四十三條之一第一項前段及後段
          規定係屬取得人不同之作為義務，當取得人違反任一作為義務時，即應分
          別科處行政罰鍰」。顯係妄以系爭申報要點規範證券交易法第四十三條之
          一第一項後段行為，於行為人未有同法第一項前段申報行為時，亦可獨立
          處罰第一項後段之未補正行為：是系爭申報要點第九條顯然牴觸證券交易
          法第四十三條之一第一項本文之規定，已違反法律優位原則，應屬無效。
          若被告欲達此處罰之目的，應以修改法律之方式為之，不應以主管機關為
          由，發布系爭牴觸證券交易法第四十三條之一的申報要點，此不僅違反法
          律優位原則，亦侵害人民權益，與憲法保障人民權利之意旨不符，是原處
          分、訴願決定及再訴願決定據系爭申報要點所為之處分，應予撤銷。
      (2)被告不僅據前述已無效之申報要點處罰原告，更按次連續處罰：然按次連續
        處罰須有法律明文規定始可為之，法律未明文規定時，被告應遵守行政罰一
        事不二罰之原則：
        查行政罰對人民之權利有重大之限制，是除有法律明白規定可按次連續處罰
        外，原處分機關即不得任意對行為人處以按次連績之處罰，以貫徹憲法保障
        人民基本權利之意旨，此見性質上同屬行政罰之健康食品管理法第二十四條
        第一項規定：「違反第十四條規定者，除得撤銷其健康食品之許可證外，處
        委託刊播廣告者新台幣六萬元以上三十萬元以下罰鍰，並得按次連續處罰。
        」，即可明瞭；惟本件證券交易法第四十三條之一及第一百七十八條皆無「
        並得按次連續處罰」之明文，被告豈可於法律無明文規定下，任意對原告等
        按次處以罰鍰：是原處分、訴願決定及再訴願決定稱依法按次連續處罰，並
        無法律依據，是原處分、訴願決定及再訴願決定顯有重大違背法令之處，應
        予撤銷。
      (3)被告將證券交易法第四十三條之一第一項之「申報」對稱，解釋為應「共同
        申報」，已違反證券交易法本文規定：
        查證券交易法第四十三條之一第一項及系爭申報要點，皆未明文共同取得之
        行為人須「共同申報」，然被告卻逕為行為人應「共同申報」之解釋，並進
        而要求共同取得人需共同申報，此顯已超越法律規定之範圍。本件原告雖未
        共同申報，但確實有分開申報，然現卻因被告逕將「申報」擴大解釋為「共
        同申報」，而認為原告違反規定，進而予以處罰。是若無被告此與法律相悖
        之解釋，原告絕無違法可言，是本件處分既基於被告所為超越法律規定之任
        意解釋而作成，欠缺法律規定為根據，顯有重大違法情形存在。
      (4)原處分、訴願決定及再訴願決定顯然將系爭申報要點第七條規定的「公告」
        的期限，肆意解釋為「申報」的期限，以違反系爭申報要點第七條規定：
        原處分所據系爭申報要點第七條要求原告等以報紙公告之規定，已牴觸證
          券交易法第四十三條之一本文規定，詳已如前述。然系爭申報要點第七條
          又規定：「依證券交易法第四十三條之一第一項後段規定左列申報事項如
          有變動，應於事實發生之日起二日內公告，並檢附公告報紙向本會申報：
          ：：。」，顯然「二日」之限制者係針對「公告」本身（而公告本身既非
          合法要求，故有關二日的公告期限，在法律上亦無意義），而「申報」則
          應無期限的限制。
        然原處分、訴願決定及再訴願決定竟指原告「未依規定於所持股份變動後
          二日內向本會申報並公告」；顯然肆意將前述二日的期限，解釋為申報期
          限，其據此對原告所為之處分，竟與其自行發布之系爭申報要點第七條規
          定直接且明確的抵觸。
        申報要點第七條既然完全未要求人民於「二日內申報」，原處分以原告未
          在二日內申報進而科以罰鍰，顯然有嚴重的違法情事，而有撤銷之重大原
          因。
    3.被告不應將怠於執行職務之責，轉嫁予原告負擔，且原告受此處罰已無法達到
      證券交易法之立法目的，顯無處罰之必要：
      (1)因證券交易法第一百七十八條規定，被告並無限期通知原告改善之義務，尚
        不論該規定是否已違反證券交易法之立法目的，然被告本應於原告第一次違
        法行為出現時（即八十七年三月二十日未申報共同取得中櫃公司股票，同年
        十一月七日至八十八年二月十日止應補正共同申報），即如處分書要求原告
        應於短時問內即十日或二日內申報或補正一般，儘速處罰行為人，促使行為
        人注意及避免再有違法行為發生，因對原告而言，申報相較於罰鍰，係較為
        輕鬆之義務；然被告卻於前述違法行為發生後，遲至八十八年十月五日，已
        距第一次違法行為近一年之久，始陸續對原告處以二十三次罰鍰，致原告知
        悉其違法行為並欲補正時，累積應繳納之罰鍰已近新台幣三百多萬：是原告
        若有違法行為，被告本應儘早處罰，使原告有時間補正及遵守法律，以避免
        再次受罰，然被告怠於盡此義務，卻致使原告因此負擔近三百萬元之罰鍰，
        顯有將怠於執行職務之責任轉嫁於原告之嫌疑。
      (2)次查證券交易法第四十三條之立法目的，顯是欲達公開公司股份變動情形之
        目的，是被告若遵守法律及貫徹立法目的，即應於行為人違反時，立即施予
        處罰，始有使行為人知悉違法並進而守法之可能：然被告卻於行為人違法時
        之初，完全置之不管，迄經一年之久，始陸續對行為人處以二十三次行政罰
        ，而未受處罰前行為人根本無機會知悉自己有違法行為，又如何期待行為人
        能補正及遵守法律。是被告怠於執法在先，而後續之處罰行為，行為人僅有
        處於被動地位，根本無從再主動為合法行為，此顯已喪失證券交易法之立法
        目的，如此之處罰是否必要，誠令原告不解；且若被告再怠於執法數年，原
        告被處罰之財產，更達天文數字，如此對原告更是不公平，且絕對無法達到
        原處分、訴願決定及再訴願決定所稱公開公司股份變動之立法目的：是原處
        分、訴願決定及再訴願決定有前述諸多違背法令之處，實應予撤銷無疑。
  (二)被告主張之理由：
    1.原告稱申報事項要點第三條第二款及第三款已違反法律保留原則，觀證券交易
      法全文及其施行細則，證交法第四十三條之一第一項之「共同取得」，並無解
      釋其涵義之明文，在無任何法律授權訂定命令下，被告據此所為之處分，確已
      違法無效；又稱證交法既僅概括授權財政部訂定施行細則，並無授權行政機關
      訂定申報要點，關於「共同取得」之解釋，在法律無具體明確授權下，依職權
      發布申報事項要點，不當擴大證券交易法第四十三條之一「共同取得」行為之
      解釋，顯已逾越證券交易法文義之範圍等語。查證券交易法第二條前段「有價
      證券之募集、發行、買賣，其管理、監督依本法之規定」及同法第三條「本法
      所稱主管機關，為財政部證券暨期貨管理委員會。」之規定，被告為證券交易
      法之主管機關。次依證券交易法第四十三條之一第一項之立法意旨係期使公開
      發行公司股權發生重大變化時，其資訊能即時且充分公開，使證券主管機關及
      一般投資人能瞭解公司股權大量異動的情況、未來公司經營權可能發生之變化
      及經營決策是否連帶發生重大改變。又在證券交易法第四十三條之一第一項未
      對共同取得作定義性規定之前提下，被告為期於執行該法之行政行為時具有明
      確性、可預見性及法律秩序安定性，並自我約束違反該規定被告處分權之行使
      ，以落實股權重大異動之管理，特依據該法第四十三條之一第一項之規定：主
      管機關所規定應行申報事項，訂定「證券交易法第四十三條之一第一項取得股
      份申報事項要點」發布實施，就證券交易法第四十三條之一第一項之「取得股
      份」、「共同取得人」、「取得方式」等，予以明白規定其定義及其適用範圍
      ，以闡釋該規定之含義，使取得人間知悉在何種情形屬共同取得人應行申報，
      核其性質屬補充性的解釋規定，為執行證券交易法第四十三條之一第一項規定
      所必要，且依法務部函釋，倘確為執行證券交易法第四十三條之一第一項規定
      所必要，且未牴觸或逾越其上位法規者，應無不可。準此，關於證券交易法第
      四十三條之一第一項規定所稱「共同取得」既屬不確定法律概念，被告為執行
      該法律，必須對之加以具體界定，才得據以執行。為探求及闡釋該條文所稱「
      共同取得」之意旨，被告特依據社會一般經驗法則，並參照國外法制，針對實
      務上典型之共同取得關係，以行政命令規定進行類型化處理，於「證券交易法
      第四十三條之一第一項取得股份申報事項要點」第三條訂定共同取得之行為態
      樣，使證券交易法第四十三條之一第一項對於共同取得人規範制度，得為適當
      之應用，並發揮統一個案事實認定的基準及執法之裁量準則，乃為正確認定事
      實並妥適適用法律所必要。此外，證券交易法第四十三條之一第一項，係仿自
      美國一九三四年證券交易法第十三條第四項之規定訂定，其規定任何人單獨或
      與他人共同取得某一證券發行股數達百分之五以上者，應於取得後十日內向證
      券交易所、發行公司、證管會單位等提出說明書，說明其資金、取得證券之目
      的、取得人之背景等資料，該規定之目的在於使取得公司相當比例股份之人，
      負公開相關資訊之義務，使主管機關及投資人能了解股權大量變動來由及趨勢
      ，是「完全公開」（ Full Disclosure）原則之發揮。另為使具有實質控制關
      係者亦得一併揭露，美國證券交易法第十三條第七項並擬制規定二人以上組織
      之合夥、隱名合夥、或其他團體持有證券者視為同一人所有，以達到該條規範
      之目的。因此，該「申報要點」第三條第二款明定共同取得之規定並未違反母
      法之立法意旨。綜上所述，被告發布之申報事項要點，已具備行政命令之合法
      性要件，被告援用證券交易法第四十三條之一第一項暨其申報事項要點之規定
      而作成原處分，係符合依法行政原則，自屬適法。
    2.原告又稱，證券交易法第四十三條之一既稱「共同取得」，必然係指有共同的
      意思聯絡或共同利益之取得等語。是則原告對於取得人間，有意思聯絡時之取
      得屬「共同取得」之規定，並無反對之意思。而經查本件共同取得人，依被告
      向經濟部商業司及受託買賣中國貨櫃股票之證券商，調閱渠等之資料，基於下
      列原因，已符合申報事項要點第三條第一款及第二款規定，爰將渠等認定為共
      同取得人：
      (1)萬眾公司及華裕公司之董事長分別為辛○○之弟甲○○及辛○○之二親等姻
        親乙○○擔任，豐邦公司、萬盛公司、華揚公司、萬翔公司、華聖公司、華
        愛公司、及富民公司等七家公司係為公司間相互持股並指派代表人行使董事
        監察人之職者。
      (2)中櫃公司、中友公司及銘揚公司均為中國貨櫃公司持股逾百分之九十九之轉
        投資公司，其總經理分別為辛○○（中櫃公司、銘揚公司）及甲○○（中友
        公司），二人為兄弟關係。
      (3)銘揚公司、中櫃公司、萬勝公司、華聖公司、華愛公司、富民公司之聯絡地
        址同為台北縣板橋市○○路六十六號五樓之一。
      (4)豐邦公司及萬翔公司聯絡地址同為台北市○○路一六一號十八樓，華揚公司
        聯絡地址為同號之十七樓。
      (5)銘揚公司、中櫃公司、豐邦公司、萬勝公司、華揚公司、華聖公司及富民公
        司，委託證券商買賣時，負責下單人員同為何信應。
      前述公司於八十七年十一月至八十八年九月間，委託證券商買賣時，均有委託
      時間相近、委託價格相同、委託數量相近等之情形，明顯有意思聯絡之情事，
      茲謹舉數例說明如下：
      (1)八十七年十一月二十五日：華揚公司於八：四六：三一以六八元委託買進七
        ○千股，萬眾公司於八：五○：三三以六八元委託買進一○千股，萬勝公司
        於八：五四：五八以六八元委託買進七千股，上述委託時間相近及價格相同
        ；又豐邦公司於八：四八：一○以七○‧五元委託賣出一八千股，華揚公司
        於八：四八：一三以七○‧五元委託賣出四九千股，華愛公司於八：四八：
        四五以七○‧五元委託賣出五二千股，上述委託時間相近及價格相同；另華
        揚公司於八：五○：○七以七一元委託賣出四九千股，華愛公司於八：五○
        ：一五以七一元委託賣出五一千股，華裕公司於八：五一：二八及四○以七
        一元共委託賣出五七千股，上述委託同樣有時間相近及價格相同情形。
      (2)八十八年一月十九日：華聖公司於八：四二：五七以五七元委託賣出一四千
        股，華裕公司於八：四四：二四以五七元委託賣出二○千股，豐邦公司於八
        ：四七：一五以五七元委託賣出二○千股，辛○○於八：五二：二五以五七
        元委託賣出二○八千股，其中華聖、華裕及豐邦三家投資公司的委託於八：
        五三：一九至八：五四：四五間全部取消，上述委託時間相近、價格相同，
        部分於相近時間內同時取消；豐邦公司於九：○○：四三至九：○一：○二
        以五七元共委託賣出二○千股，萬翔公司於九：○一：三二以五七元委託賣
        出三五千股，華聖公司於九：○一：三五以五七元委託賣出二六千股，華裕
        公司於九：０一：三五以五七元委託賣出二０千股，上述委託時間相近、價
        格相同。
      (3)八十八年三月二十三日：華裕公司於八：四二：一二以五○元委託賣出一五
        千股，華揚公司於八：四三：二四以五○元委託賣出八千股，富民公司於八
        ：四四：三四以五○元委託賣出一○千股，豐邦公司於八：四四：四一以五
        ○元委託賣出一六千股，萬眾公司於八：四五：一四以五○元委託賣出二七
        千股，華聖公司於八：四五：二八以五○元委託賣出一○千股，上述委託時
        間相近、價格相同；華愛公司於九：○一：二六以五一‧五元委託買進二○
        ○千股，萬勝公司於九：○一：二九以五一‧五元委託買進二○○千股，富
        民公司於九：○一：三八以五一‧五元委託買進五○千股，上述委託時間相
        近、價格相同、部分數量相同。
      (4)八十八年六月二十八日：華揚公司於八：四四：三二以五一元委託買進五○
        千股，富民公司於八：四八：四五以五一元委託買進四○千股，萬翔公司於
        八：五一：三九以五一元委託買進四○千股，華愛公司於八：五三：二七以
        五一元委託買進三○千股，豐邦投資於八：五五：四四以五一元委託買進三
        ○千股，上述委託時間相近、價格相同、部分數量相同；中櫃投資於一一：
        五七：五四以五二元委託買進五○千股，豐邦投資於一一：五八：二三以五
        二元委託買進四０千股，萬翔投資於一一：五八：四六以五二元委託買進一
        ○○千股，富民投資於一一：五九：○○以五二元委託買進一○○千股，上
        述委託時間相近、價格相同、部分數量相同。
      (5)八十八年七月二十九日：中友公司於九：二六：○七以五○元委託買進四○
        ○千股，豐邦公司於九：三四：二八以五○元委託買進二五○千股，華聖公
        司於九：三四：三二以五○元委託買進二五○千股，華愛公司於九：三七：
        三九以五○元委託買進二五○千股，萬翔公司於九：三七：四六以五○元委
        託買進二五○千股，銘揚公司於九：三八：二九以五○元委託買進四九九千
        股，上述委託時間相近、價格相同、部分數量相同。
      (6)萬眾公司、華裕公司、豐邦公司、萬勝公司、華揚公司、萬翔公司、華聖公
        司、華愛公司、富民公司、辛○○、中櫃公司、中友公司及銘揚公司於八十
        八年十月一日依據申報事項要點規定，向被告補申報共同取得中國貨櫃股票
        ，前述十三人係以共同取得人辦理申報並合併公告。
      另查萬眾公司、華裕公司、豐邦公司、萬勝公司、華揚公司、萬翔公司、華聖
      公司、華愛公司、富民公司等買賣中化股票業經法務部調查局台北市調查處偵
      辦及台北地檢署偵結，以違反證交法第一五五條第一項起訴在案。綜合前述資
      料，前述取得人間關係密切，且有相似之委託行為並由相同之人員下單委託，
      其意思聯絡至為明顯，核已符合申報事項要點第三條第一款所定義之共同取得
      人關係，並與原告所稱共同取得應有意思聯絡之本意無違。
    3.另原告稱被告將證券交易法第四十三條之一「申報」義務，於申報事項要點第
      六條及第七條擴大為包括「公告」，違反法律優越原則，且將申報事項要點第
      七條規定「公告」的期限，解釋為「申報」的期限，已違反申報事項要點第七
      條規定；次謂證券交易法第四十三條之一第一項後段之適用，係指已經依照前
      段規定申報者為前提，然申報事項要點第九條卻為與之牴觸之規定，違反法律
      優越原則；又稱違反證券交易法第四十三條之一第一項前段，即逾百分之十未
      依法共同申報部分，即使依證券交易法第一百七十八條應科以罰鍰，該「罰鍰
      」性質上為行政罰，亦有一事不二罰原則適用，被告竟對原告等同一行為處以
      多次行政罰，洵屬違法等語。查證券交易法第四十三條之一之立法意旨係期使
      公司股權重大異動之資訊能即時且充分公開，使主管機關（藉由申報義務人之
      申報）及投資人（透過申報義務人之公告報紙）能瞭解公司股權大量變動之來
      由及其趨向，以貫徹完全公開之原則，並防範有心人士介入上市、櫃公司經營
      權謀取不法利益，俾保障投資大眾之權益，因此，所持股份變動後二日內申報
      「公告報紙」之規定，係訊息即時公開所必需，是充分揭露重大訊息之重要管
      道。據此，證券交易法第四十三條之一第一項前段及後段之申報義務，即取得
      股份者於取得股份達百分之十以上時應依法申報，其後續所持有股份數額增、
      減達該公開發行公司已發行股份總額百分之一時，應即公告，並檢附公告報紙
      向本會申報之義務，係取得人應「主動」公告申報之行為，且屬不同之作為義
      務，如此方足以貫徹該規定之立法意旨及規範精神，故取得人違反任一申報義
      務時，均應按次分別科處罰鍰。另證券交易法中並未有如刑法總則有關牽連犯
      從一重處斷之規定，尚難比附援引非屬行政法之刑法總則之規定，予以從一重
      處斷，故被告依違反申報義務之次數予以分別處罰。綜上所述，原告主張被告
      已就原告於八十七年三月二十日共同取得中國貨櫃公司股份九、二二七千股，
      已超過該公司已發生股份總額百分之十未申報予以處分，其後被告另以（八八
       ）台財證（ 三）第○三六九二號至第○三七○二號、第○三九六八號至○三
      九七七號及（八九）台財證（三）第一八五七九號處分書，科以多次行政罰，
      而原告系爭前揭行為基於同一行為，應處罰乙次為限等語，顯有曲解法令之誤
      ，實不足採。
    4.為貫徹證券交易法第四十三條之一之立法意旨及規範精神，取得人違反任一申
      報義務時，均應分別科處罰鍰，任何人單獨或與他人共同取得任一公開發行公
      司百分之十股份及其後之持股變動情形均未向被告申報者，若僅以其違反證券
      交易法第四十三條之一第一項前段規定處罰，而未以違反後段之規定予以處罰
      ，相較於已依該條項前段規定向被告申報，而就其後持股異動未向被告申報而
      以違反後段之規定予以按次處罰者（持股增減變動累計達百分之一未申報者處
      罰一次），將導致處罰輕重不公，無異鼓勵取得人自始即不申報之情形發生，
      果如此，將違反公平原則及證券交易法第四十三條之一規定之立法意旨，況且
      原告於八十七年三月二日至同年十一月六日共同取得中國貨櫃公司股份違反證
      交法第四十三條之一第一項規定，為被告各次科以罰鍰十萬元，計十二份處分
      書，原告於八十八年三月十五日繳納完畢，並向被告補行申報並公告，就前段
      申報之義務，原告業已有履行之實，並知悉自己有違法行為。故原告主張既未
      為共同取得之申報的前行為，自不可能為嗣後之變動申報行為等語，顯有曲解
      法令之誤，實不足採。
      理    由
按「任何人單獨或與其他人共同取得任一公開發行公司已發行股份總額超過百分之十
之股份者，應於取得後十日內，向主管機關申報其取得股份之目的、資金來源及主管
機關所規定應行申報之事項；申報事項如有變動時，並隨時補正之。」、「有左列情
事之一者，處二萬元以上十萬元以下罰鍰：一違反‧‧‧第四十三條之一第一項‧‧
‧之規定者。」及「法人違反本法之規定者，依本章各條之規定處罰其行為之負責人
。」分別為證券交易法第四十三條之一第一項、第一百七十八條第一項第一款及第一
百七十九條所明定。次按「任何人單獨或與其他人共同取得任一公開發行公司已發行
股份總額超過百分之十之股份時，單獨或共同取得人均應於取得後十日內依本要點之
規定向證券暨期貨管理委員會申報。」、「本要點所稱任何人取得公開發行公司已發
行股份，其取得股份包括其配偶、未成年子女及利用他人名義持有者」、「本要點所
稱與他人共同取得股份之共同取得人包括左列情形：（一）由本人以信託、委託書、
授權書或其他契約、協議、意思聯絡等方法取得股份者。（二）本人及其配偶、未成
年子女及二親等以內親屬持有表決權股份合計超過三分之一之公司或擔任過半數董事
、監察人或董事長、總經理之公司取得股份者。：：：」、「前二項規定於本人為法
人時，其負責人或有代表權之人亦適用之。」及「所申報事項如有變動，應依左列規
定辦理：(一)所持有股份數額增、減應即向被告申報，持股增、減數量達該公開發行公
司已發行股份總額百分之一時應即公告，並檢附公告報紙向被告申報；上開申報及公
告義務應繼續至單獨或共同取得股份低於該公司已發行股份百分之十之股份為止。(二)
其他申報事項如有變動，應於事實發生之日起二日內公告並檢附公告報紙向被告申報
。」分別為申報要點第一條、第二條、第三條、第四條及第七條所明定。申報要點係
被告依證券交易法第四十三條之一第一項之立法意旨，期使公開發行公司股權發生重
大變化時，其資訊能即時且充分公開，使證券主管機關及一般投資人能瞭解公司股權
大量異動的情況、未來公司經營權可能發生之變化及經營決策是否連帶發生重大改變
，在證券交易法第四十三條之一第一項未對共同取得作定義性規定之前提下，為期於
執行該法之行政行為時具有明確性、可預見性及法律秩序安定性，並自我約束違反該
規定被告處分權之行使，以落實股權重大異動之管理，而依據該法第四十三條之一第
一項之規定─主管機關所規定應行申報事項所訂定發布實施。該申報要點如不違反證
券交易法第四十三條之一第一項之規範目的，自得適用之。茲就本件爭點分述如次：
一辛○○、中櫃公司與豐邦公司、萬勝公司、華揚公司、萬翔公司、華聖公司、華愛
  公司及富民公司等七家公司是否係證券交易法第四十三條之一第一項暨申報要點第
  三條第一款所稱以意思聯絡取得股份者之共同取得人？
  (一)證券交易法第四十三條之一第一項規定之共同取得，應包括基於一定之法律關係
    、或共同之意思聯絡，或共同集資（包括分別共有或公同共有）而所有者而言，
    始符證券交易法第四十三條之一第一項之立法意旨。因此，申報要點第三條第一
    款規定由本人以信託、委託書、授權書或其他契約、協議、意思聯絡等方法取得
    股份者，為共同取得，應不違反證券交易法第四十三條之一第一項之規範目的，
    自得適用之。
  (二)依被告向經濟部商業司及受託買賣中國貨櫃公司股票之證券商，調閱渠等之資料
    ，結果：
    1.甲○○係萬眾公司董事長。
    2.辛○○係中櫃公司董事長。
    3.乙○○係華裕公司董事長。
    4.丙○○係豐邦公司、華愛公司董事長。
    5.丁○○係萬勝公司、華聖公司董事長。
    6.戊○○係華揚公司董事長。
    7.己○○係萬翔公司董事長。
    8.庚○○係富民公司董事長。
    其中：
    1.豐邦公司、萬勝公司、華揚公司、萬翔公司、華聖公司、華愛公司及富民公司
      等七家公司係為公司間相互持股並指派代表人行使董事、監察人之職者。
    2.中櫃公司為中國貨櫃公司持股逾百分之九十九之轉投資公司，前者董事長（原
      處分及一再訴願決定誤載為總經理）為辛○○。
    3.萬眾公司、華裕公司之聯絡地址同為台北縣板橋市○○路六十六號五樓之一，
      中櫃公司為同號五樓。
    4.萬盛公司及萬翔公司聯絡地址同為台北市○○路一六一號十八樓，華揚公司、
      豐邦公司為同號之十七樓，萬勝公司、萬翔公司、華愛公司為同號十八樓之一
      ，富民公司為同號二八樓之一，華聖公司為同路一七一號九樓之三。
    5.中櫃公司、豐邦公司、萬勝公司、華揚公司、華聖公司及富民公司，委託證券
      商買賣時，負責下單人員同為何信應。
    以上有公司變更登記事項卡影本及「中櫃之股東集團買賣成交明細表」影本附原
    處分卷可按。
  (三)再經被告調閱前述公司於八十七年十一月至八十八年八月間成交委託買賣明細表
    查得，渠等委託證券商買賣中國貨櫃股票之行為，有多日委託時間相近、委託價
    格相同、委託數量相近等之情形，明顯有意思聯絡之情事，委託買賣明細表影本
    附原處分卷可按。其中於八十八年六月前者，僅舉數例如次：
    1.八十七年十一月二十五日：
      (1)華揚公司於八：四六：三一以六八元委託買進七○千股；
      (2)萬眾公司於八：五○：三三以六八元委託買進一○千股；
      (3)萬勝公司於八：五四：五八以六八元委託買進七千股；
      上述委託時間相近及價格相同。又：
      (1)豐邦公司於八：四八：一○以七○．五元委託賣出一八千股；
      (2)華揚公司於八：四八：一三以七○‧五元委託賣出四九千股；
      (3)華愛公司於八：四八：四五以七○．五元委託賣出五二千股；
      上述委託時間相近及價格相同。另：
      (1)華揚公司於八：五○：○七以七一元委託賣出四九千股；
      (2)華愛公司於八：五○：一五以七一元委託賣出五一千股；
      (3)華裕公司於八：五一：二八及八：五一：四○以七一元共委託賣出五七千股
        ；上述委託同樣有時間相近及價格相同情形。
    2.八十八年一月十九日：
      (1)華聖公司於八：四二：五七以五七元委託賣出一四千股；
      (2)華裕公司於八：四四：二四以五七元委託賣出二○千股；
      (3)豐邦投資公司於八：四七：一五以五七元委託賣出二○千股；
      (4)辛○○於八：五二：二五以五七元委託賣出二○八千股，其中華聖、華裕及
        豐邦三家投資公司的委託於八：五三：一九至八：五四：四五間全部取消；
      上述委託時間相近、價格相同，部分於相近時間內同時取消。又：
      (1)豐邦公司於九：○○：四三至九：○一：○二以五七元共委託賣出二○千股
        ；
      (2)萬翔公司於九：○一：三二以五七元委託賣出三五千股；
      (3)華聖公司於九：○一：三五以五七元委託賣出二六千股；
      (4)華裕公司於九：○一：三五以五七元委託賣出二○千股；
      上述委託時間相近、價格相同。
    3.八十八年三月二十三日：
      (1)華裕公司於八：四二：一二以五○元委託賣出一五千股；
      (2)華揚公司於八：四三：二四以五○元委託賣出八千股；
      (3)富民公司於八：四四：三四以五○元委託賣出一○千股；
      (4)豐邦公司於八：四四：四一以五○元委託賣出一六千股；
      (5)萬眾公司於八：四五：一四以五○元委託賣出二七千股；
      (6)華聖公司於八：四五：二八以五○元委託賣出一○千股；
      上述委託時間相近、價格相同。另：
      (1)華愛公司於九：○一：二六以五一‧五元委託買進二○○千股；
      (2)萬勝公司於九：○一：二九以五一‧五元委託買進二○○千股；
      (3)富民公司於九：○一：三八以五一‧五元委託買進五○千股；
      上述委託時間相近、價格相同、部分數量相同。
    4.八十八年六月二十八日：
      (1)華揚公司於八：四四：三二以五一元委託買進五○千股；
      (2)富民公司於八：四八：四五以五一元委託買進四○千股；
      (3)萬翔公司於八：五一：三九以五一元委託買進四○千股；
      (4)華愛公司於八：五三：二七以五一元委託買進三○千股；
      (5)豐邦公司於八：五五：四四以五一元委託買進三○千股；
      上述委託時間相近、價格相同、部分數量相同。另：
      (1)中櫃公司於一一：五七：五四以五二元委託買進五○千股；
      (2)豐邦公司於一一：五八：二三以五二元委託買進四○千股；
      (3)萬翔公司於一一：五八：四六以五二元委託買進一○○千股；
      (4)富民公司於一一：五九：○○以五二元委託買進一○○千股；
      上述委託時間相近、價格相同、部分數量相同。
  (四)另依「中國貨櫃之股票集團投資人買賣成交明細表」影本觀之，亦顯有意思聯絡
    ：
    1.八十七年三月二十日：上開公司（除中櫃公司、辛○○外）累計持有中國貨櫃
      公司已發行股份比率為10. 367%，迄至同年十月十九日止，持股比率由
      10.367%遞增至14.691%。且自八十七年三月二十八日起至同年十月十九日止，
      除有少數零星買賣外，均無交易紀錄。
    2.八十七年十月二十日：上開公司開始陸續買進中國貨櫃公司股票，至八十八年
      一月五日止，累計持股比率自 19.038% 遞增至 33.182%。
    3.八十八年一月六日：上開公司開始陸續減少持股，至同年五月十一日止，累計
      持股比率自 33.110%  遞減至 24.663%。且自八十八年四月十二日起至同年五
      月十一日止，均無交易紀錄。
    4.八十八年五月十二日：上開公司及中櫃公司、辛○○開始陸續買進中國貨櫃公
      司股票，至八十八年七月十三日止，累計持股比率自25.749% 遞增至 29.908%
      ，至同月十四日止，累計持股比率為 30.519%。辛○○於同年五月十三日買進
      股票，同月二十七日、二十八日辛○○與上開公司持股累計增加二、七六六仟
      股。
  (五)此外，萬眾公司、華裕公司、豐邦公司、華聖公司、富民公司、華揚公司、萬勝
    公司、華愛公司、萬翔公司於八十八年三月十九日依申報要點規定，公告並向被
    告申報共同取得中國貨櫃公司股票，上開公司與中櫃公司、中友公司及銘揚公司
    、辛○○復於八十八年十月一日，公告並向被告補申報共同取得中國貨櫃公司股
    票，前述十三人係以共同取得人辦理申報並合併公告；辛○○違反證券交易法案
    件，復經台灣台北地方法院檢察署檢察官於八十九年十二月十四日以八十九年度
    偵字第九七三七號提起公訴在案，有被告提出之報紙及起訴書等影本附卷可按。
    綜上所述，上開取得人間關係密切，且有相似之委託行為並由相同之人員下單委
    託，其意思聯絡至為明顯，為證券交易法第四十三條之一第一項及申報要點第三
    條第一款所稱以意思聯絡取得股份者之共同取得人，並與原告所稱共同取得應有
    意思聯絡之本意無違。原告主張辛○○及上開公司間無意思聯絡等語，殊不足採
    。
二證券交易法第四十三條之一第一項規定「與他人共同取得任一公開發行公司已發行
  股份總額超過百分之十之股份者」，依申報要點第三條第二款，所謂與他人共同取
  得包括「本人及其配偶、未成年子女及二親等以內親屬持有表決權股份合計超過三
  分之一之公司或擔任過半數董事、監察人或董事長、總經理之公司取得股份者。」
  該要點之規定是否逾越母法？
  (一)按申報要點第三條規定：「本要點所稱與他人共同取得股份之共同取得人包括：
    ：：(二)本人及其配偶、未成年子女及二親等以內親屬持有表決權股份合計超過三
    分之一之公司或擔任過半數董事、監察人或董事長、總經理之公司取得股份者」
    ，乃係就申報義務主體所取得之股份範圍加以規範，如違背證券交易法第四十三
    條之一第一項之規範目的，自不得援用之。查證券交易法第二十二條之二第一項
    規定，已依該法發行股票公司之董事、監察人、經理人或持有公司股份總額超過
    百分之十之股東，其股票之轉讓應依該條所規定之一定方式為之。同法第二十五
    條第一項規定，公開發行股票之公司於登記後，應即將其董事、監察人、經理人
    或持有公司股份總額超過百分之十之股東，所持有之本公司股票種類、股數及票
    面金額，向主管機關申報並公告之。同法第一百五十七條之一第一項規定，發行
    股票公司之董事、監察人、經理人或持有公司股份總額超過百分之十之股東，獲
    悉有重大影響公司股票價格之消息時，在消息未公開前不得為股票之買賣限制等
    ，依各該法條之規定，均包括其配偶、未成年子女及利用他人名義而持有股票者
    在內（第二十二條之二第三項、第二十五條第三項、第一百五十七條之一第五項
    ）。申言之，上開相關證券交易法之規定，就董事、監察人、經理人及持有公司
    股份總額超過百分之十之股東有關申報義務之課予、股票移轉自由權利之限制，
    適用於其配偶、未成年子女及利用他人名義而持有股票者，均已有明文規定，而
    同法第四十三條之一對於所謂共同取得人，既無類似之明文規定，依法律之邏輯
    解釋原則，申報要點第三條第二款即不應予以擴張解釋。
  (二)被告以辛○○與甲○○係兄弟，與乙○○係二親等姻親，有申報要點第三條第二
    款所規定之關係，而認渠三人任代表人之公司係共同取得中國貨櫃公司股票，將
    八十八年九月七日至同月九日累計持有股份予以合併計算，認已超過百分之一，
    於法雖有未合，惟原告與上開公司有意思聯絡之共同取得關係，前已詳述，結果
    並無不同，原處分及一再訴願決定關於此部分之適用，容有不當，仍應予維持。
三違反證券交易法第四十三條之一第一項後段規定，而應依同法第一百七十八條第一
  項第一款規定處罰者，可否按次處罰？
  查證券交易法第四十三條之一之立法意旨係使股權重大異動之資訊能「即時」且充
  分揭露與投資人作為其投資決策之參考。而證券交易法第四十三條之一第一項前後
  段之規定，係屬取得人不同之作為義務，亦即申報要點第一條規定任何人單獨或與
  其他人共同取得任一公開發行公司已發行股份總額超過百分之十之股份者，應於取
  得後十日內依申報要點之規定向被告申報，即屬取得人依證券交易法第四十三條之
  一第一項前段規定之作為義務；又申報要點第七條第一款規定所持股份數額增減數
  量達該公開發行公司已發行股份總額百分之一時，應於事實發生之日起二日內公告
  並檢附公告報紙向被告申報，即屬取得人依證券交易法第四十三條之一第一項後段
  規定之作為義務，如此方足以貫徹該規定之立法意旨及規範精神，應未牴觸母法。
  原告主張申報要點擴大「申報」義務包括「公告」，已牴觸母法規定，違反法律優
  位原則，應屬無效等語，不符該規定之規範目的，不足採信。且證券交易法中並未
  訂有如刑法總則有關牽連犯或連續犯之規定，尚難比附援引非屬行政法之刑法總則
  之規定，予以從一重處斷或以一罪論，故取得人違反任一作為義務時均應「按次」
  分別科處行政罰鍰，且無須事先通知改善始得處罰，殆無疑義。證券交易法第一百
  七十八條第一項之規定，核與同條第二項連續處罰之性質不同，無待另於該條第二
  項重為規定。原告等主張該條第二項僅限第一項第二款至第四款所定情事，始有連
  續處罰之制裁，違反「法律保留原則」等語，不足採取。再者，任何人單獨或與他
  人共同取得任一公開發行公司百分之十股份及其後之持股變動情形均未向被告申報
  者，若僅以其違反證券交易法第四十三條之一第一項前段規定處罰，而未以違反後
  段之規定予以處罰，相較於已依該條項前段規定向被告申報，而就其後持股異動未
  向被告申報，而以違反後段之規定予以按次處罰者（持股增減變動累計達百分之一
  未申報者處罰一次），將導致處罰輕重不公，無異鼓勵取得人自始即不申報之情形
  發生，如此將違反公平原則及證券交易法第四十三條之一規定之立法意旨。參以被
  告於八十七年十月三十一日修正發布之申報要點中，特增列第九條當取得人違反任
  一作為義務時，即應分別科處行政罰鍰，即明白宣示前述意旨。何況，原告（除中
  櫃公司及辛○○外）於八十七年三至十一月間共同取得中國貨櫃公司股份違反證券
  交易法第四十三條之一第一項規定，為被告各次科以罰鍰十萬元，計十二份處分書
  ，渠等於八十八年三月十五日繳納完畢，並向被告補行申報並公告，就前段申報之
  義務，業已有履行之實；且渠等於上開補行申報並公告後，已深知於申報事項變動
  後，依規定為補行申報並公告之行為，乃竟未依規定為之，任令被告裁罰，自有未
  合。故原告等主張渠等既未為共同取得之申報的前行為，自不可能為嗣後之變動申
  報行為，與證券交易法處罰之構成要件不合，不應受裁罰等語，並指責原處分違反
  一事不二罰原則、一事不再理原則及將怠於執行職務之責，轉嫁予原告負擔等情，
  均不足採。
四綜上所述，原告違規之事實堪以認定。從而原告未依申報要點規定於所持股份變動
  後即向被告申報，且累計增減變動超過已發行股份總額百分之一，亦未依申報要點
  規定於所持股份變動後二日內向被告申報並公告，被告以上開情事違反證券交易法
  第四十三條之一第一項規定，遂依同法第一百七十八條第一項第一款及第一百七十
  九條規定，科處原告罰鍰捌萬元，並無違誤，一再訴願決定予以駁回，俱無不當，
  均應予維持。原告猶執前詞，聲請撤銷原處分及一再訴願決定，為無理由，應予駁
  回。本件事證已臻明確，本院認原告其餘主張無庸一一審究，併此敘明。
五據上論結，本件原告之訴為無理由，應依行政訴訟法第一百零四條，第九十八條第
  三項前段，民事訴訟法第八十五條第一項前段規定，判決如主文。
中    華    民    國      九十      年      十        月    二十三      日
                    臺 北 高 等 行 政 法 院  第 二 庭
                                審 判 長 法  官    王立杰
                                         法  官    陳雅香
                                         法  官    黃本仁
右為正本係照原本作成。
如不服本判決，應於送達後二十日內，向本院提出上訴狀並表明上訴理由，如於本判
決宣示後送達前提起上訴者，應於判決送達後二十日內補提上訴理由書（須按他造人
數附繕本）。
中    華    民    國      九十      年      十        月    二十四      日
                                         書記官    姚國華


司法院資訊處製作；財團法人民間司法改革基金會備份。
